【裁判字號】    92,訴,697
【裁判日期】    920729
【裁判案由】    商業會計法等
【裁判全文】
臺灣板橋地方法院刑事判決                          九十二年度訴字第六九七號
    公訴人  臺灣板橋地方法院檢察署檢察官
    被  告  甲○○
右列被告因違反商業會計法等案件，經檢察官聲請簡易判決處刑（九十一年度偵字第
二一七四六號），本院認不應以簡易判決處刑，改依通常程序審理，本院判決如左：
    主  文
甲○○無罪。
    理    由
一、本件公訴意旨略以：被告甲○○係設於臺北市○○○路○段一六九之十二號四樓
    之一「壯和企業有限公司」（以下簡稱壯和公司）及臺北縣板橋市○○路○段二
    八五巷五十一號一樓「壯明企業有限公司」（以下簡稱壯明公司）負責人，係稅
    捐稽徵法之納稅義務人，且為商業會計法所稱之商業負責人，係從事業務之人。
    其明知壯和與壯明公司於民國八十四、五年間，將所承攬之工程轉包予工頭邱浩
    彬（另由檢察官偵辦），依工程進度實做實算，給付工程款，係承攬關係，而工
    人係由邱浩彬自行僱用，不屬於壯和或壯明公司之員工，而乙○○並未在壯和或
    壯明公司工作，亦未領取薪資。竟基於概括之犯意，先後於八十四、五年間，連
    續在不詳處所，以邱浩彬所提供之乙○○身分資料，虛列乙○○於八十四年度自
    壯和與壯明公司各領取薪資新臺幣（下同）二十萬元，及於八十五年度自壯和公
    司領取新資二十萬元，並在其業務上所作成之各類所得扣繳暨免扣繳憑單上，虛
    偽登載各該年度乙○○收受上開薪資，填製該不實之會計憑證，並將不實之薪資
    金額列為成本，製作公司八十四、五年度營利事業所得稅申報書，在申報書上虛
    列壯和與壯明公司二年度之營業成本，再持向財政部臺灣省北區國稅局申報扣抵
    營利事業所得稅，以此不正當方法逃漏八十四年及八十五年度營利事業所得稅，
    足生損害於乙○○及稅捐稽徵機關管理課稅之正確性。因認被告涉犯商業會計法
    第七十一條第一款填製不實會計憑證、稅捐稽徵法第四十一條詐術逃漏稅捐、及
    刑法第二百十六條、第二百十五條之行使業務上登載不實文書等罪嫌云云。
二、惟按犯罪事實應依證據認定之，無證據不得推定其犯罪事實，又不能證明被告犯
    罪者，應諭知無罪之判決，刑事訴訟法第一百五十四條、第三百零一條分別定有
    明文。再按犯罪事實之認定，應憑證據，如未能發現相當證據，或證據不足以證
    明，自不能以推測或擬制之方法，以為裁判基礎（最高法院四十年臺上字第八十
    六號判例參照）。又認定不利於被告之事實，須依積極證據，茍積極證據不足為
    不利於被告事實之認定時，即應為有利於被告之認定，更不必有何有利之證據，
    有最高法院四十年臺上字第八十六號、三十年上字第八一六號判例可資參照。而
    認定犯罪事實所憑之證據，無論為直接證據或間接證據，其為訴訟上之證明，須
    於通常一般之人均不致於有所懷疑，而得確信其為真實之程度者，始得據之為有
    罪之認定，倘其證明尚未達到此一程度，而有合理性懷疑之存在時，即無從為有
    罪之確信，亦有最高法院七十六年臺上字第四九八六號判例可資參酌。本件公訴
    意旨認被告甲○○涉犯商業會計法第七十一條第一款填製不實會計憑證、稅捐稽
    徵法第四十一條詐術逃漏稅捐、及刑法第二百十六條、第二百十五條之行使業務
    上登載不實文書等罪嫌，無非係以被害人乙○○之指訴，及財政部臺灣省北區國
    稅局乙○○八十四年度、八十五年度綜合所得稅核定通知書、壯和公司八十四年
    度、八十五年度邱浩彬具領之臨時工工資表等為其論據。經訊被告甲○○矢口否
    認前揭犯行，辯稱：伊係將工程下包給工頭邱浩彬，採包工制，實做實算，工人
    由邱浩彬自己去找，每半個月請款乙次，由工頭邱浩彬來公司簽收，金額中除工
    人薪資外，亦包括工頭自己該賺的，並由工頭於公司申報營利事業所得稅前製作
    年度臨時工工資表給伊，伊不知乙○○係虛報之人頭，伊確實有依邱浩彬製作之
    乙○○八十四年度及八十五年度壯和公司臨時工工資表，將二年度薪資各二十萬
    元交予邱浩彬，公司之報稅資料係委託「全國會計事務所」代為製作，至於壯明
    公司八十四年度亦申報乙○○二十萬元薪資部分，係屬會計作業上之疏誤，事後
    伊已前往國稅局辦理更正，國稅局已將四十萬元之薪資支出列入邱浩彬各人所得
    項下，並替乙○○繳交行政罰鍰，伊無偽造乙○○不實扣繳憑單及逃漏壯和、壯
    明公司營利事業所得稅之故意等語。
三、經查壯和公司係於八十三年七月七日向主管機關臺北市政府辦理設立登記，公司
    址設於臺北市中山區○○○路○段一六九之十二號四樓之一，被告甲○○為董事
    負責人，嗣於八十八年三月三日起至八十九年三月二日止暫停營業，於九十一年
    十月一日經臺北市政府以府建字第091201322 號核准解散登記在案，有臺北市政
    府九十二年四月三日府建字第092069887 號函及所附該公司設立登記事項卡附卷
    可稽。壯明公司則係於八十年六月一日向主管機關臺灣省政府建設廳辦理設立登
    記，公司址設臺北縣板橋市○○路○段二八五巷五十一號一樓，亦由被告甲○○
    擔任董事負責人，該公司迄今尚未經辦理解散或廢止公司登記，亦有經濟部中部
    辦公室九年四月二日經（九二）中辦三字第092308878800號函及所附該公司設立
    登記事項卡、公司章程等在卷可查。按稅捐稽徵法第四十一條所處罰之對象係納
    稅義務人，本案聲請簡易判決處刑意旨稱虛列告訴人薪資成本以逃漏營利事業所
    得稅乙節若屬實，則壯和與壯明公司始係該條規範之納稅義務人，而同法第四十
    七條第一款對公司負責人之處罰規定則係屬於轉嫁罰之性質。查本案被告僅係壯
    和與壯明公司之負責人，營利事業所得稅之納稅義務人應係二家公司，聲請簡易
    判決處刑意旨逕認被告個人為稅捐稽徵法第四十一條營利事業所得稅之納稅義務
    人云云，已有誤會。
四、次查告訴人乙○○於八十四年度經壯和公司與壯明公司各申報領取薪資二十萬元
    ，及八十五年度被壯和公司申報領取薪資二十萬元之事實，固有偵查卷附乙○○
    八十四年度及八十五年度個人綜合所得稅未申報及申報核定通知書各一件可稽。
    而乙○○於上開年度並未在壯和或壯明公司工作並領取薪資之事實，復經告訴人
    乙○○於偵審中指明在卷（見臺灣基隆地方法院九十一年度他字第二一九號卷第
    二十五頁、臺灣板橋地方法院九十一年度他字第三二九七號卷第七頁），並有其
    所提之診斷書一紙在卷可參。又經本院函查財政部臺灣省北區國稅局信義稽徵所
    關於告訴人乙○○八十四年度與八十五年度之個人綜合所得稅申報資料結果，有
    該稽徵所九十二年五月七日北區國稅信義二字第0920001561號函所附乙○○八十
    四年度未申報核定通知書（含歸戶之扣繳憑單）、八十五年度綜合所得稅結算申
    報書（含申報之扣繳憑單）暨核定通知書（含歸戶之扣繳憑單）共二十四紙可查
    。依該公函及資料所示，乙○○於八十四年度並未辦理綜合所得稅結算申報，故
    無申報資料（含扣繳憑單）可資提供，雖偵查卷附之乙○○八十四年度未申報核
    定通知書上曾載有壯和、壯明公司各申報領取薪資二十萬元之紀錄，然信義稽徵
    檢送之該年度未申報核定通知書上壯和、壯明公司項下之所得額已更正為零，且
    檢送之該年度乙○○之扣繳憑單中並無壯和或壯明公司製作之乙○○扣繳憑單。
    而乙○○八十五年度綜合所得稅速算公式表中並未列壯和公司薪資收入二十萬元
    ，偵查卷附該年度乙○○之所得稅申報核定通知書中雖列有自壯和公司領取薪資
    二十萬元之記載，但信義稽徵檢送之該年度申報核定通知書上壯和公司項下之所
    得額已更正為零，而該年度乙○○共二十四紙扣繳憑單中亦未見壯和公司開立之
    扣繳憑單。告訴人乙○○於本院訊問時亦陳稱並未收到壯和或壯明公司之扣繳憑
    單等語（見本院九十二年三月二十七日訊問筆錄）。聲請簡易判決處行意旨認被
    告偽造屬商業會計憑證之扣繳憑單云云，然查所得稅扣繳義務人依所得稅法第八
    十九條第三項或九十二條規定填發免扣繳憑單或扣繳憑單，旨在使稅捐稽徵機關
    蒐集及掌握課稅資料，以利稅捐稽徵，員工薪資扣繳憑單僅係證明全年度支付員
    工薪資及代為扣繳綜合所得稅之情形，為徵、繳雙方課徵與申報綜合所得稅之依
    據，其既非造具記帳憑證所根據之憑證，亦非證明處理會計事項人員之責任，而
    為記帳所根據之憑證，自非商業會計法第十五條所規定之商業會計憑證，此有最
    高法院九十二年度臺上字第一一三六號判決意旨可參，聲請簡易判決處刑書認扣
    繳憑單係會計憑證，對其性質已有誤認。再聲請簡易判決處刑意旨認被告偽造告
    訴人八十四、五年度之扣繳憑單，卻未見公訴人於偵查中向有關機關查證是否確
    有偽造之扣繳憑單存在，復未能舉證以實其說，既乏積極證據證明被告有偽造告
    訴人扣繳憑單之事實，自無由論斷其偽造文書犯行。
五、復經本院函查壯和及壯明公司八十四年度與八十五年度營利事業所得稅申報資料
    結果，有本院卷附財政部臺灣省北區國稅局臺北縣分局九十二年四月十一日北區
    國稅北縣一字第0921021688號函及所附壯明公司八十四年、八十五年度營利事業
    所得稅結算申報書、資產負債表、損益表、財產目錄、營業成本明細表、投資人
    明細及分配盈餘表、核定通知書、及歸戶清單等，及財政部臺北市國稅局同年四
    月九日財北國稅資字第0920030069號函所附壯和公司八十四年、八十五年度營利
    事業所得稅結算申報書、資產負債表、損益表、稅額計算表等可考。再本院將被
    告所提由工頭邱浩彬製作之壯和公司八十四年、八十五年乙○○臨時工工資表二
    紙送內政部警政署刑事警察局鑑定結果，二張工資表上各月份領款蓋章欄之指紋
    印與工頭邱浩彬簽章欄之指紋印均為同一人同一指之指紋，有該局九十二年六月
    二十六日刑紋字第0920117348號鑑驗書乙份在卷可參。而邱浩彬經傳喚拘提未到
    庭，其本人亦因涉嫌違反稅捐稽徵法經臺灣板橋地方法院檢察署檢察官偵辦中，
    有臺灣高等法院被告全國前案紀錄表一紙可查。告訴人名義之上開臨時工工資表
    既係由邱浩彬偽造，並憑以向被告領取八十四、五年於壯和公司薪資共四十萬元
    ，被告確實有四十萬元薪資成本支出給邱浩彬之事實應可認定。
六、按現今工程實務上轉包之情形甚多，由承攬人將某部分工程交予工頭，再由工頭
    於工地現場召募工人，工人薪資由工頭製作薪資清單向承攬人報領，承攬人依工
    頭所報資料將工人薪資交由工頭代發，是承攬人既未必直接接觸工人，對是否確
    有該名工人，及工人所報薪資與工作時數是否吻合，多基於對工頭之信賴，流弊
    所及，常有工頭在承攬人未親自核對之情形下以人頭虛報工資，致產生爭訟。惟
    按刑罰之處罰以故意為原則，過失行為之處罰須法有特別明文，是除非承攬人明
    知工頭所報工資係屬虛偽，仍據以製作扣繳憑單並虛列成本逃漏稅捐，否則承攬
    人如在不知工人係屬人頭之情形下，確已按工頭所報，將工人薪資交予工頭轉發
    ，承攬人實際上已有該筆成本支出，縱其嗣後製作扣繳憑單及營利事業所得稅申
    報資料據以報稅，尚難逕認承攬人有逃漏稅捐之故意。綜上所述，本案被告之壯
    和公司於八十四年及八十五年度確有支付告訴人名義下之薪資四十萬元給工頭邱
    浩彬，既有該筆薪資成本之支出，即難認被告有何浮報薪資逃漏稅之故意，至工
    頭邱浩彬冒告訴人名義製作不實工資表冒領薪資，要係邱浩彬是否另涉偽造文書
    、詐欺取財等罪嫌，應由檢察官另行偵辦。本件聲請簡易判決處刑意旨認被告個
    人係營利事業所得稅之納稅義務人，已有誤認。又經本院調查結果，並無積極證
    據證明被告有填製告訴人名義之不實扣繳憑單，而聲請簡易判決處刑意旨誤認扣
    繳憑單係會計憑證，亦屬有誤。至壯明公司八十四年度申報告訴人薪資成本二十
    萬元部分，業經被告陳稱係會計作業錯誤，事後已主動至稅捐稽關更正等語。而
    稅捐稽徵法第四十一條之逃漏稅捐係屬結果犯，該條並無處罰未遂犯之規定，聲
    請簡易判決處刑意旨認被告逃漏營利事業所得稅，但其究竟逃漏稅額若干，卻未
    見檢察官查證或提出證據證明，在缺乏證據之下，亦難認定被告之漏稅犯行。此
    外復查無其他積極證據足資證明被告有聲請簡易判決處刑意旨所指之犯行，揆諸
    前揭條文規定及判例意旨，自應為被告無罪判決之諭知。
據上論斷，應依刑事訴訟法第三百零一條第一項，判決如主文。
本案經檢察官楊雅清到庭執行職務。
中      華      民      國      九 十 二    年    七    月   二 十 九   日
                                        臺灣板橋地方法院刑事第四庭
                                            法    官    談      虎
右正本證明與原本無異。
如不服本判決，應於判決送達後十日內，向本院提出上訴狀。
                            書 記 官    陳  君  偉
中      華      民      國      九 十 二    年    七    月   二 十 九   日


司法院資訊處製作；財團法人民間司法改革基金會備份。
